【裁判字號】    99,勞訴,171
【裁判日期】    991130
【裁判案由】    給付退休金等
【裁判全文】
臺灣臺北地方法院民事判決             99年度勞訴字第171號
原      告  李慶福
訴訟代理人  鍾亦琳律師
被      告  翔聯企業股份有限公司
法定代理人  林富商
訴訟代理人  林澤原
            張延泰
上列當事人間請求給付退休金等事件，本院於民國99年11月9日
言詞辯論終結，判決如下：
    主  文
原告之訴及假執行之聲請均駁回。
訴訟費用由原告負擔。
    事實及理由
一、原告主張：被告係經營大理石之推銷、施作與維修等業務。
    伊自民國81年間起，即受僱於被告，並經被告施以大理石安
    裝之相關訓練後，與被告簽有合約而屬被告之員工。伊平日
    主要係依被告指示，至被告所承包之各建築工地內擔任清理
    石材刮傷破損之工作，基此工作性質，故被告未要求伊上下
    班打卡，而係於伊依被告指示派至建築工地工作後，由現場
    之工地主任負責監督並記工，以完成伊上下班之簽工與記工
    。詎被告竟於98年3月間以不明原因將伊辭退，而伊係33年3
    月12日生，至98年3月間已年滿65歲，符合勞動基準法（下
    稱勞基法）自請退休及強制退休之要件，被上訴人應給付伊
    退休金，惟被告以雙方間並無僱傭關係，伊僅係臨時約聘之
    清潔、搬運外包廠商為由，拒絕給付；嗣經臺北縣勞工局調
    解，兩造仍無法達成協議。由於伊之工作內容、時間及地點
    均受被告管制，伊與被告間之法律關係自屬僱傭關係，被告
    依法應給付伊退休金或資遣費。而伊之工作年資自81年1月1
    日起至97年3月30日止，共16年又3月，而被告於97年度所給
    付伊之薪資所得共計新臺幣（下同）327,158元，月平均工
    資則為27,263元，被告依勞基法第55條規定，應給付伊退休
    金872,416元。再者，本院如認伊請求被告給付退休金無理
    由，被告則應依勞基法第17條規定，給付伊資遣費443,023
    元。另被告於伊受僱期間未依勞工保險條例之規定為伊投保
    勞工保險，致伊無法依勞工保險條例第59條之規定，請領老
    年給付517,140元，伊自得依該條例第72條第1項及民法第18
    4條第2項之規定，請求被告賠償伊因此所受之損害。此外，
    被告原積欠伊工資58,000元未付，伊向被告催討時，遭被告
    以脅迫方式，要求伊就該積欠之工資以30,000元結算，並要
    求伊簽立切結書，伊以起訴狀繕本之送達作為撤銷伊因受脅
    迫所為之意思表示，並請求被告給付尚欠之工資25,500元等
    情。為此，爰依勞基法第55條、第17條、勞工保險條例第72
    條第1項及民法第184條第2項、第92條之規定，提起本訴。
    並聲明：(一)先位聲明：1.被告應給付伊1,415,056元，及自
    起訴狀繕本送達之翌日起至清償日止，按年息5％計算之利
    息。2.願供擔保或提供財團法人法律扶助基金會板橋分會出
    具之保證書為擔保，請准宣告假執行。(二)備位聲明：1.被告
    應給付伊985,663元，及自起訴狀繕本送達之翌日起至清償
    日止，按年息5％計算之利息。2.願供擔保或提供財團法人
    法律扶助基金會板橋分會出具之保證書為擔保，請准宣告假
    執行。
二、被告則以：伊係經營承攬石材之公司，當伊承攬之工作遇人
    力不足時，伊始通知上訴人，亦即伊僅於有臨時需求時，始
    會聯絡原告至伊所指定之工作場所，從事石材搬運、垃圾清
    運或工地場所整理等工作。原告對伊既無就固定工程於固定
    工作場所而提供固定之工作內容，且原告亦無須打卡簽到。
    又原告之工作報酬係以其實際提供勞務之工數計算，而非按
    月給薪，則兩造間之關係顯係屬承攬關係而非僱傭關係，此
    自兩造間於81年、84年、85年、87年及88年均無任何往來亦
    可知兩造間係承攬關係。兩造間既無僱傭關係存在，原告請
    求伊給付退休金或資遣費，均於法無據。再原告既非受僱於
    伊，伊自無為原告投保勞保之義務，則原告請求伊賠償其未
    能請領之老年給付，亦無理由。另有關原告之臨時工資，伊
    均已付清而無積欠，原告請求伊給付尚欠工資，並無理由。
    而伊亦無原告所稱有脅迫行為等語，資為抗辯。並聲明：原
    告之訴駁回。
三、查原告非每日至被告上班，而係當被告有工作需求時，即聯
    絡原告，被告則係按原告實際工作天數計算工資，於每月15
    日及月底各發薪1次等情，為兩造所不爭執，自堪信為真實
    。
四、原告雖主張伊自81年間起即受僱於被告，從事清理石材刮傷
    破損工作，詎被告竟於98年3月間，於伊滿65歲，無故擅自
    終止與伊間勞動契約，被告應給付伊退休金872,416元或資
    遣費443,023元云云。惟為被告所否認，並以前開情詞置辯
    。經查：
  (一)按稱僱傭者，謂當事人約定，一方於一定或不定之期限內為
    他方服勞務，他方給付報酬之契約。而稱承攬者，則謂當事
    人約定，一方為他方完成一定之工作，他方俟工作完成，給
    付報酬之契約，民法第482條及第490條第1項分別定有明文
    。參酌勞動基準法規定之勞動契約，指當事人之一方，在從
    屬於他方之關係下，提供職業上之勞動力，而由他方給付報
    酬之契約。可知，僱傭契約乃當事人以勞務之給付為目的，
    受僱人於一定期間內，應依照僱用人之指示，從事一定種類
    之工作，且受僱人提供勞務，具有繼續性及從屬性之關係。
    而承攬契約之當事人則以勞務所完成之結果為目的，承攬人
    只須於約定之時間完成一個或數個特定之工作，與定作人間
    無從屬關係，可同時與數位定作人成立數個不同之承攬契約
    ，二者性質並不相同。再者，雖僱傭與承攬同屬於供給勞務
    之契約，惟前者係以供給勞務本身為目的，即除供給勞務外
    ，並無其他目的；後者則係以發生結果（工作之完成）為目
    的，供給勞務不過為其手段而已，此為二者區別之所在。又
    一般學理上亦認勞動契約當事人之勞工，具有人格從屬性，
    即受雇人在雇主企業組織內，服從雇主權威，並有接受懲戒
    或制裁之義務，以及經濟從屬性，即受雇人並不是為自己之
    營業勞動而是從屬於他人，為該他人之目的而勞動之從屬性
    特徵（最高法81年度台上字第347號判決參照）。
  (二)經查，原告自承其不是每日均至被告之工地工作，而係被告
    有工作要其做時，就會打電話叫其去工作，每次工作均由被
    告安排，工期長則1個月做20多天，短則1個月約做10多天，
    有時亦有工期長達1個多月，而被告未提供工作時，亦有他
    家公司叫其去工作。而被告給付其之工資係按其做工天數計
    算，於每月15日及月底各發薪1次等語（見卷第23頁）。又
    查，證人劉翰升到庭證稱，原告係屬臨時工，由於原告只會
    做雜工，如清潔、打石等瑣碎事務，所以公司只有在需要原
    告時才會找他，有時原告亦會打電話至公司問目前公司有無
    工作可以給他做。而伊有時打電話要原告來工作時，原告會
    告知伊其目前在他家公司工作，無法過來，因而並非伊找原
    告來工作，原告就一定會來工作。由於原告為臨時工，非正
    式員工，故原告不須至公司打卡，且原告亦從未至公司打卡
    。再公司付款給臨時工係1個月兩次，按實際工作情形給付
    ，如無工作，公司即不會給付工資，而正式員工公司則係按
    月給付等語（見卷第48-50頁）。證人之證述與原告所述相
    同，是證人劉翰升之證詞，應堪採取。依證人及原告上開所
    述可知，原告僅於被告有工作時始至被告工地工作，被告無
    工作時，則至他家公司工作，足知原告與被告間有關勞務之
    提供並無繼續性，且原告非居於受僱人地位而完全被納入僱
    主即被告經濟組織與生產結構之內，原告仍係為自己之營業
    勞動，其與被告間自無存有經濟上之從屬性。再者，依證人
    劉翰升之證述，原告於接獲被告告知有工作時，如其尚在為
    其他公司工作而無法前往，原告即拒絕為被告工作，足徵原
    告有自行決定是否為被告工作之權利，而非如一般勞工於接
    獲雇主指示，負有履行該指示之義務，則原告與被告間亦無
    人格上之從屬性。另原告之報酬係由原告完成一定工作後，
    再由被告按原告實際工作天數計算給付，足見原告所為之勞
    務供給，其性質上為承攬關係。準此，原告主張其與被告間
    係僱傭關係，即非可採。
  (三)又原告雖援引勞基法第9條第2項規定，主張其與被告間具有
    不定期勞動契約關係云云，並提出93年度至97年度綜合所得
    稅告類所得資料清單為證（見勞調卷第11-15頁）。惟按勞
    基法第9條第2項規定，定期契約屆滿後，有左列情形之一者
    ，視為不定期契約：1.勞工繼續工作而雇主不即表示反對意
    思者。2.雖經另訂新約，惟其前後勞動契約之工作期間超過
    90日，前後契約間斷期間未超過30日者。依該規定可知，不
    定期契約之勞工必須每日均持續、規律上班，並不包括非持
    續性工作之勞工甚明。查依前所述，原告僅於被告有需要時
    ，始至被告工地工作，並非每日均至被告處工作，顯見原告
    提供之勞務顯與上開不定期勞動契約之規定不符，而原告復
    未舉證證明其有定期契約屆滿後繼續工作而被告不即表示反
    對意思，或前後勞動契約之工作期間超過90日，前後契約間
    斷期間未超過30日之情事，則其空言主張與被告間具有不定
    期勞動契約關係，自難採取。
  (四)原告另主張伊受僱於被告之工作年資至98年3月約有17年，
    計至98年3月為止，伊已年滿65歲，符合勞基法第54條第1項
    第1款強制退休之規定，及同法第53條第1款工作15年以上，
    年滿55歲得自請退休之規定，被告應給付伊退休金872,416
    元云云。惟查原告主張其自81年間起，至98年3月間止，均
    在被告處工作一節，僅提出93年度至97年度綜合所得稅各類
    所得資料清單為證，惟並不能證明原告有連續工作屆滿15年
    以上之工作年資。而依被告所提出之原告89年至97年各類所
    得扣繳暨免扣繳憑單，亦無法證明原告有連續工作滿15年以
    上，顯未達得自請退休之工作年資；又兩造間既無僱傭關係
    存在，已如上述。則原告縱已年滿65歲，亦無強制退休之問
    題，被告自無給付退休金之義務。是原告所為此部分之主張
    ，即不足取。另原告主張備位請求被告給付資遣費443,023
    元部分，亦因兩造間無僱傭關係存在，被告亦無給付資遣費
    之義務。則原告之主張，亦不足取。
五、原告雖又主張因被告未依法為伊投保勞工保險，致伊受有未
    能請領老年給付517,140元損害，被告應賠償云云，為被告
    所否認，且以上揭情詞置辯。查原告與被告間有關勞務之提
    供既無繼續性及從屬性之關係，難謂原告與被告間有僱傭關
    係存在，業如前述，即難認被告有為原告投保勞工保險之義
    務，是原告依勞工保險條例第72條第1項及民法第184條第2
    項之規定，請求被告給付其未能請領老年給付517,140元之
    損害，要屬無據。
六、至原告主張伊就被告所積欠之58,000元工資，受被告脅迫，
    而與被告協議以30,000元結算，且簽立聲明切結書（見卷第
    31頁），伊以起訴狀繕本送達作為撤銷受脅迫所為之意思表
    示，並請求被告給付尚欠之工資25,500元云云。按當事人主
    張其意思表示係因被詐欺或脅迫而為之者，應就其被詐欺或
    被脅迫之事實，負舉證之責任，最高法院21年上字第2012號
    判例意旨足資參照。查原告既主張遭被告脅迫同意將被告積
    欠之工資以30,000元結算，且簽立聲明切結書，自應就其被
    脅迫之事實，負舉證責任。然原告未提出任何證據證明其遭
    被告脅迫一事，則其空言主張，自難採取。況原告就被告究
    積欠其何時之工資，工資金額58,000元如何計算，及何以請
    求給付之工資為25,500元，均未說明並舉證證明，則其請求
    被告給付積欠工資25,500元，殊難有據。
七、綜上所述，原告依勞基法第55條、第17條、勞工保險條例第
    72條第1項及民法第184條第2項、第92條之規定，請求被告
    給付退休金或資遣費、未能請領老年給付之損害及積欠之工
    資，均屬無據。從而，原告先位請求被告給付原告1,415,05
    6元，及自起訴狀繕本送達之翌日起至清償日止，按年息5％
    計算之利息；備位請求被告給付原告985,663元，及自起訴
    狀繕本送達之翌日起至清償日止，按年息5％計算之利息，
    均無理由，應予駁回。原告之訴既經駁回，其假執行之聲請
    即失所附麗，併駁回之。
八、本件事證已臻明確，兩造其餘攻擊防禦方法及舉證，核與判
    決結果無影響，爰不再一一論列，併予敘明。
九、據上論結，本件原告之訴為無理由，依民事訴訟法第78條，
    判決如主文。
中    華    民    國    99    年    11    月    30    日
                  民事第三庭    法  官  魏式瑜
以上正本係照原本作成
如對本判決上訴，須於判決送達後20日內向本院提出上訴狀。如
委任律師提起上訴者，應一併繳納上訴審裁判費。
中    華    民    國    99    年    11    月    30    日
                                書記官  曾鈺馨

司法院資訊處製作；財團法人民間司法改革基金會備份。
